【裁判字號】    97,再,2
【裁判日期】    971203
【裁判案由】    聲請再審
【裁判全文】
臺灣臺南地方法院民事判決                 97年度再字第2號
再審原告    聯有機器股份有限公司
法定代理人  丙○○
再審被告    甲○○
再審被告    乙○○
上列當事人間請求給付償金事件，再審原告對於中華民國97年4
月10日本院96年度訴字第366號確定判決，提起再審之訴，本院
判決如下：
    主  文
再審之訴駁回。
再審訴訟費用由再審原告負擔。
    理  由
一、本件再審意旨略以：
  (一)原確定判決適用法規顯有錯誤情形如下：
    1.再審被告於原確定判決中，係依據民法第788條規定而為
      請求。依民法第788條規定：「有通行權人，於必要時，
      得開設道路。但對於通行地因此所受之損害，應支付償金
      」。此所謂「有通行權人」，必須經法院判決確認。此參
      諸：(1)最高法院86年度台上字第3265號判決: 「此項償金
      支付義務，於通行權確定時起…」(2)最高法院94年度台上
      字第2276號判決: 「所稱之償金，係指通行權人之適法通
      行行為…」，可資為證。本件再審原告對系爭土地有通行
      權，係經最高法院於95年4月13日，以95年度台上字第709
      號確定判決確認。亦即再審原告於95年4月13日起，始「
      通行權確定」，或「適法通行行為」。反之，在95年4月
      13日以前通行，其通行權未確定，亦非適法行為。由此可
      見，再審被告請求之償金，若依民法第788條規定請求者
      ，則其償金之起算應自95年4月13日起。至於95年4月13
      日以前之償金，則另以侵權行為或其他法律關係而為請求
      ，乃另一法律問題。本件原確定判決，再審被告既依民法
      第788條規定請求償金，則其償金之起算，應自95年4月13
      日起，但原確定判決竟朔自81年3月20日起算，其顯有適
      用法規錯誤之違法。
    2.原確定判決所附之複丈成果圖，BC線以西部份，該成果圖
      並未標示面積之大小，原審亦未延請地政機關實測，原確
      定判決遽而認定其面積些約90平方公尺，足見其認定事實
      不憑證據，有違證據法則。本件系爭坐落仁德鄉○○段80
      1號土地，多年以來，再審被告從未使用，雜草叢生，荒
      蕪一片，有勘驗筆錄可稽。其既未使用，何來不能使用？
      益徵原確定判決認定事實核與卷證資料不符。況面積90平
      方公尺，折合27坪餘，足以興建房屋乙棟，原確定判決豈
      能擅自認定為畸零地? 是其認定事實，適用法規顯有錯誤
      。
    3.依民法第787條、第788條之所謂償金，乃指「對於通行地
      因此所受之損害」，應支付償金而言。原確定判決依據最
      高法院95年度台上字709號判決所認定之通行地，即如附
      圖B、C、F、G部分面積247.862平方公尺，此通行地所發
      生之損害，再審原告自應依上開規定支付償金。至於附圖
      B、C線以西部分，並非通行地，即使再審被告對該部分若
      有發生損害，亦只能依其他法律關係謀求救濟，斷無適用
      民法第787條、788條規定之餘地，是原確定判決有適用法
      規錯誤之違法。
    4.依最高法院49年度台上字第1730號判例：「實質上使用土
      地之代價，其名稱雖與租金異，但債權人同樣按時收取，
      不因未成立租約而謂其時效之計算應有不同，應有民法第
      126條之適用」。再參諸。最高法院88年度台上字第3040
      號判例: 「關於支付償金之方法，民法並無規定，但行使
      通行權既屬繼續性質，則通行地所有人所受之損害，亦屬
      繼續發生，並因通行期間之久暫，其損害亦有所不同，自
      難預先確定其損害之總額，從而支付償金之方法，應以定
      期支付為適當」。職是以觀，其償金之支付方法，既以定
      期支付，即有短期時效之適用，原確定判決卻認為無短期
      時效之用，其判決顯有適用法規錯誤之違法。
    5.依最高法院68年度台上字第3071號判例: 「基地租金之數
      額，以基地申報地價為基礎」。其相當於租金之償金，既
      以申報地價為基準，而原確定判決竟以96年度之地價稅計
      算，其有適用法規錯誤，至為明顯。況其償金之計算，起
      自81年3月20日，而原確定判決竟以96年之地價稅，來計
      算81年之償金，其認定事實有悖於論理法則，不言可喻。
  (二)原確定判決，其理由與主文顯有矛盾：原確定判決主文欄第
    5行記載：「附圖斜線所示B、C、F、G部分之土地」，此即
    指通行地之範圍，其面積為247.862平方公尺。但理由欄第8
    頁倒數第3行，卻記載「兩部分合計約有377.86平方公尺，
    其指通行地之範圍，係指B、C、F、G部分，及B、C線以西部
    份」。由此可見，主文與理由所指，彼此互異，其有矛盾，
    至為灼然。為此，爰依民事訴訟法第496條第1項第13款之規
    定，提起再審之訴等語。並聲明：1.原確定判決廢棄；2.再
    審被告之訴駁回。
二、按再審之訴，應於30日之不變期間內提起，前項期間，自判
    決確定時起算，但再審之理由知悉在者，自知悉時起算，民
    事訴訟法第500條第1項、第2項定有明文。又對於判決於上
    訴期間內提起上訴，經法院以其上訴另有其他不合法情形，
    以裁定駁回其上訴者，則對原判決提起再審之訴時，其再審
    不變期間應自該裁定確定翌日起算（參照最高法院78年台抗
    字第149號判例）。經查，本院96年度訴字第366號給付償金
    事件之民事判決，於民國（下同）97年4月21日送達再審原
    告，再審原告並於同年月25日向本院提出上訴，經本院於同
    年月30日裁定命再審原告繳納上訴裁判費，該裁定於同年5
    月2日送達再審原告後，因再審原告未遵期繳納裁判費，嗣
    經本院於同年月20日駁回再審原告之上訴，該裁定於同年月
    23日送達再審原告，此有本院送達證書附於上開民事卷宗可
    稽，從而本件再審之訴即應以同年6月3日判決確定之日計算
    再審之不變期間，再審原告於同年月5日提起本件再審之訴
    ，應認已遵守30日之不變期間，合先敘明。
三、本院得心證之理由：
  (一)關於再審原告主張有民事訴訟法第496條第1項第1款規定之
    再審事由部分：
    1.按當事人已依上訴主張其事由或知其事由而不為主張者，
      不得以再審之訴對於確定終局判決聲明不服，民事訴訟法
      第496條第1項但書定有明文。次按，民事訴訟法第496條
      第1項第1款所謂「適用法規顯有錯誤者」，係指確定裁判
      違背法規或現存判例、解釋，或消極的不適用法規，顯然
      影響裁判者而言（參照最高法院71年台再字第210號判例
      ）。
    2.本件再審原告主張上揭原確定判決適用法規顯有錯誤理由
      ，均為事實審法院認定事實之職權，而非確定判決有何違
      背法規或現存判例、解釋，或消極的不適用法規。且該項
      理由於裁判送達再審原告時即可知悉，再審原告既知其事
      由而未依上訴程序主張，揆諸上開說明，再審原告於判決
      確定後另據以主張而提起本件再審之訴，顯屬無據，不應
      准許。
  (二)關於再審原告主張有民事訴訟法第496條第1項第2款規定之
    再審事由部分：
    1.按民事訴訟法第496條第1項第2款所謂：判決理由與主文
      顯有矛盾，係指判決依據當事人主張之事實，認定其請求
      或對造抗辯為有理由或無理由，而於主文為相反之諭示，
      且其矛盾為顯然者而言（參照最高法院80年台再字第130
      號判例）。
    2.本件再審原告主張上揭原確定判決判決理由與主文矛盾之
      再審理由，然該部分乃事實審法院依最高法院68年度台上
      字第3071號判例審酌通行範圍之位置，工商業繁榮之程度
      ，通行權人利用通行範圍之經濟價值及所受利益等項，以
      為支付償金數額決定之基礎，於主文與理由中則未有何至
      為顯然之相反或矛盾之諭知。況再審原告亦因收受確定判
      決而知悉上開事由，卻未依上訴程序主張，依民事訴訟法
      第496條第1項但書規定，本件再審之訴亦無理由。
  (三)綜上，本件再審之訴顯無再審理由，爰依民事訴訟法第502
    條第2項之規定，不經言詞辯論予以判決駁回。
三、據上論結，本件再審之訴為無理由，依民事訴訟法第78條判
    決如主文。
中    華    民    國    97    年    12    月    3     日
                  民事第三庭    法  官  黃莉莉
以上正本證明與原本無異。
如對本判決不服，須於判決送達後20日內向本院提出上訴狀。
中    華    民    國    97    年    12    月    3     日
                                書記官  陳著振


司法院資訊處製作；財團法人民間司法改革基金會備份。
